【裁判字號】    89,重上更(二),92
【裁判日期】    900109
【裁判案由】    偽造有價證券
【裁判全文】
台灣高等法院台中分院刑事判決                八十九年度重上更(二)字第九二號
    上  訴  人
    即  被  告  己○○
    選任辯護人  李振祥
右上訴人因偽造有價證券案件，不服台灣台中地方法院中華民國八十四年九月二十五
日第一審判決（民國八十四年度訴字第二○九四號，起訴案號：台灣台中地方法院檢
察署民國八十三年度偵字第二○二一四號），提起上訴，經判決後，由最高法院第二
次發回更審，本院判決如左：
    主  文
原判決撤銷。
己○○共同意圖供行使之用而偽造有價證券，處有期徒刑壹年捌月，附表所示編號１
所偽造「丙○○」、「乙○○」、「庚○○」名義之本票壹張沒收。
      事  實
一、緣邱麗華自民國（下同）七十九年十月間起在台中縣豐原市○○街十二號經營林
    代書事務所，除從事房地產仲介買賣、登記及銀行抵押設定借款等代書業務外，
    又經營民間金錢借貨業務，向不特定多數人收受存款後，再以新臺幣（下同）每
    一萬元每月三百元之利息貸放與借款人與其他不特定多數人。己○○於八十一年
    四月間提供資金八十萬元與邱麗華之一百萬元共同貸款與戊○○，屆期戊○○無
    力清償，又因居無定所，邱麗華乃責由己○○進行催討，蔡某於八十一年十二月
    三十一日在雲林縣西螺鎮某茶室找到戊○○經蔡某以電話向邱女告知上情，該二
    人為確保債權，竟相互謀議，與戊○○共同基於意圖供自已行使之用之犯意聯絡
    ，由邱麗華在電話中指使及己○○當場指揮，由戊○○偽造以乙○○、丙○○、
    庚○○為共同發票人，面額一百八十萬元之本票一張交其收執為擔保（詳如附表
    編號１所示）。迨該本票屆期未獲兌現，己○○明知該本票係偽造，仍於八十二
    年一月間執以向臺灣高雄地方法院聲請裁定准予強制執行（八十二年一月十二日
    ，八十二年度票字第三一○號）。使受理之該院法官於八十二年一月十六日將此
    不實之事項登載於職務上所掌之公文書即裁定書上，足生損害於法院裁定之正確
    性及乙○○、丙○○、庚○○等人。嗣於八十二年二月間經乙○○等三人提起確
    認本票債權不存在之訴，其間經戊○○及其夫丁○○於八十二年二月五日與與己○○、邱麗華達成和解，由戊○○、丁○○自八十二年一月五日起按月給付己○○、邱麗華七萬五千元，己○○始將前開本票返還。並命戊○○另簽發同額之本
    票乙紙為憑，該債務於八十三年八月間清償完畢，惟戊○○另有債務未還，邱麗
    華拒不將上開一百五十萬元之本票交還，戊○○忍無可忍，於八十三年九月六日
    向臺灣臺中地方法院檢察署檢察官自首其偽造有價證券之犯行，己○○並自訴戊○○偽造有價證券而予判罪確定。
二、案經法務部調查局台中縣調查站移送臺灣臺中地方法院檢察署檢察官偵查起訴。
      理  由
一、訊據被告己○○矢口否認有何唆使偽造有價證券之犯行，辯稱：伊受邱麗華之委
    託至西螺某茶室向戊○○討債，經戊○○於電話中與邱麗華討論後，即由戊○○
    自己在上開本票上簽署丙○○、乙○○、庚○○為共同發票人，伊不知丙○○等
    人未同意，對丙○○等三人事前並不認識，在茶室之公共場所亦不可能強迫或唆
    使郭女偽造簽名，且戊○○確有向伊表示有先以電話與其母親聯絡，同意以其名
    義簽發本票云云。
二、本院查：
  (一)就本案之始末，共犯戊○○於八十三年九月九日調查站時供稱：「我因前夫丁○○作生意需要前，向熟識之獄友邱麗華借錢週轉，八十年開始陸續向邱女經營之
    林建築設計土地代書事務所借貸，每次新台幣（以下同）二十至五十萬不等，日
    息每萬元以一百元計，前後借借還還，累計至八十一年時尚欠邱女一百五十萬元
    (應係一百八十萬元之誤)，邱女為確保其債權乃唆使己○○強迫我以全家人姓名
    擔保，簽署一百五十萬元之本票抵押，我即在該本票上簽署親生父親丙○○（我
    自小送人養，從養父姓）、兄乙○○、嫂葉淑珍、前夫丁○○等人姓名。八十一
    年底我已無力償還本息，邱女乃將該本票持往高雄地院民庭要求裁定支付（因我
    戶籍地設於高雄），我為了不影響家人產業遭法院拍賣，乃要求邱女和解，經協
    議後邱女同意分廿期每期七萬五千元攤還，邱女乃將前述本票抽還給我兄乙○○
    ，事後邱女仍要求我必需簽署一張同額同姓名之本票質押，該本票迄今仍留置於
    邱女處」等語。再於八十三年九月十七日偵查時供稱：「上開本票係於八十一年
    十二月三十一日的西螺鎮一家茶室所簽發」、「是己○○叫我簽的，乙○○是我
    哥哥、丙○○是我父親、庚○○是我母親，我被收養從養父之姓」、「我欠邱麗
    華錢，她叫己○○向我討債，說要如此簽才讓我繼續欠」、「簽時乙○○、丙○○、庚○○不在場，亦不知道內情」。又於原審法院審理中亦證稱：「上開本票
係己○○逼其簽發的，其揚言如不偽簽家人姓名為共同發票人，則以前借款之支
    票及客票即不予交還等語在卷（見偵卷第二十七至三十頁、三十二頁、三十三頁
    、及原審卷八十二頁）。
  (二)被告己○○於八十三年十二月十七日檢察官偵查中供明：「我要求有不動產之人
    擔保，看她（即戊○○）家中之中何人有不動產，將名字簽在本票上」等語（見
    偵查卷第九十五頁背面）。於原審八十四年九月四日訊問時供稱：「 (問：是否
    在八十一年十一月卅一日在雲林西螺的某茶室叫戊○○以乙○○、丙○○、庚○○及她的名義共同簽發一張一八○萬的本票？)我有去，這張本票是她在我面前
    開的，之後我有到高雄地院去聲請本票裁定，八二票字第三一○號」等語。被告
    另於臺灣臺中地方法院八十四年自字第一三五號其自訴戊○○詐欺等案件之自訴
    狀中，就當日在茶室簽發本票之過程載明：「．．自訴人 (即本案被告)要求被
    告 (即戊○○)要找一個不動產保，被告說沒辦法，自訴人說既然沒辦法，那麼
    我們到你父母親處解決，被告說不要．．自訴人說這也不要，那也不要，那我只
    有向法院告妳偽造有價證券、詐欺．．自訴人經不起被告苦苦哀求，便答應不告
    她．．被告說：這樣子啦，我在本票上寫上丈夫、父母親、哥哥的名字做擔保可
    以嗎﹖自訴人答可以，但我會去求證，看他們願不願意擔保妳，被告說：如果沒
    有照約定每個月還十萬元時再去找他們好嗎？因要說服他們（即戊○○之父母等
    人）擔保須要一段時間，被告一直苦求自訴人答應，自訴人看被告一臉誠心誠意
    的表情，才答應下來，於是被告便開出一張本票，面額一百八十萬元，寫上其夫
    （此部分應係誤植）、父母親、哥哥的名字等交給自訴人（見證物三）．．」等
    語，於該案本院八十四年上訴字第二八四一號審理中並稱：「（他父母親知道否
    ﹖）不知道」等語（見該卷第二十二頁反面），此經本院調閱上開案卷屬實。
  (三)共同被告邱麗華亦供承因蔡某會開車故由蔡某出面催討，己○○在西螺茶室曾打
    電話告知已找到戊○○之情（原審卷四十五頁、偵卷一八四頁反面），被告亦供
    承戊○○向邱麗華借錢，其提供資金，故邱女收上開本票交與持有，上開本票上
    之共同發票人係其命戊○○簽寫的（偵卷九十五頁、九十六頁）及戊○○之雙親
    未同意為共同發票人，只應允如郭女拒不出面其可負責命之出面（本院上訴卷四
    十五頁）暨邱麗華一直催促其出面索討，並加簽他人為共同發票人以確保債權等
    語甚詳（見本院八十四年度上訴字第三○四一號卷第五十一頁背面及第五十二頁
    正面），足見命戊○○偽簽其父母等人名義之本票乃被告與邱麗華在當場及電話
    中所共同指使。
  (四)庚○○早於八十二年八月十五日死亡之事實，有其戶籍謄本附本院卷可查。證人
    乙○○、丙○○部分，經本院囑託台灣高雄地方法院訊問結果，乙○○證稱：伊
    過去並不認識被告己○○，亦未事前同意戊○○以其名義簽發本票或擔保，該偽
    造本票事件發生後，伊與己○○曾找過伊且在台中見面，求證本票真偽，嗣在戊○○與被告書寫切結書後，已取回該本票。伊不知戊○○有以電話聯絡庚○○徵
    詢授權簽發本票之事，應該沒有此事等語。證人丙○○證稱：庚○○是伊配偶，
    早於八十二年間去世，伊未擔保戊○○之債務，亦未簽發本票，在收回本票後即
    撤回民事訴訟。伊不知戊○○有以電話聯絡庚○○徵詢授權簽發本票事等語。此
    外，復有上開偽造乙○○等為共同發票人之本票及被告持以聲請本票准許強制執
    行之臺灣高雄地方法院裁定影本足憑（偵卷三十八頁、三十九頁）而戊○○因自
    首偽造有價證券，經本院判處有期徒刑拾月，有本院八十四年度上訴字第二八四
    一號刑事判決可稽（詳本院上訴卷七十六頁）。
  (五)綜合上情：I以被告供明本票到期後，未經付款，經聲請准為本票強制執行之裁
    定後，因乙○○提起確認本票債權不存在之訴訟，始將本票交還乙○○（原審卷
    四十三頁反面），苟該本票係經由乙○○等人之同意，而授權簽發，被告擴大追
    索已屬不遑，豈有於丁○○之保證未實現之前即輕易交還之理，且戊○○積欠上
    開一百五十萬元，經於八十二年二月五日由債權人己○○與戊○○之丈夫丁○○
    達成協議，由馬某自八十二年一月五日起分二十期清償，該債務於八十三年八月
    間清償完畢，有協議書在卷可稽，並據戊○○及被告供明在卷（偵卷一四六頁、
    本院上訴卷四十四頁）（被告供承八十三年九月間清償完畢，實則依二十期清償
    應於八月份完清），如非被告己○○等人有唆使偽造乙○○為共同發票人之戊○○豈有自道犯罪自陷牢獄之理。且債務人田振隆於偵查中亦供明，其向邱麗華借
    貸，邱女應命其自書妻子名義為共同發票人（偵卷一○五、一○六頁），而證人
    許錫地亦向邱麗華借錢未還，邱麗華即命許錫地未徵得其子許志良之同意即冒簽
    其姓名於本票上之事實，亦據證人許錫地在偵查中指訴甚明（見偵查卷第一○六
    頁正、反面），由上足見共同被告邱麗華於出借金錢索討無效時乃慣於以上開唆
    令共同偽造本票之方式逼債甚明。II依被告上開自訴意旨，戊○○當場顯無打電
    話給其父母已徵得同意，否則自訴意旨焉有因欲說服其父母擔保須要一段時間，
    因見其誠懇，遂先答應其簽上父母姓名之記載？是共同被告戊○○嗣在自己案件
    上訴中及本案發回更審中供稱其打電話徵得父母同意，暨上訴人己○○多次辯稱
    電話中戊○○之父母同意擔保云云，分別係迴護或避就之卸詞，均不足採信。III
    又本案相關人員就上開一百八十萬元，戊○○謂邱麗華為債主，而邱麗華及被告
    則陳明兩人各擁有部分債權，惟戊○○僅為債務人，自無從知悉金主為誰，惟查
    被告與邱麗華既均促使戊○○偽造有價證券，則資金究為何人所有，無礙犯罪行
    為之成立，故此部分事實無庸細究。本案事證明確，被告犯行足以認定。
三、被告己○○唆使有共同犯意之戊○○偽造有價證券，係犯刑法第二百零一條第一
    項偽造有價證券罪。其偽造後持以行使，其行使偽造有價證券之行為為偽造有價
    證券之行為所吸收，不另論同條第二項之罪。按教唆犯係指僅有教唆行為者而言
    ，如係以自己共同犯罪之意思而指使他人實施犯罪行為，並當場有所指揮者，即
    與基於犯意聯絡而推由他人實施犯罪，初無異致，而應論共同正犯。最高法院八
    十六年度台上字第三八八六號判決闡釋甚明，可資遵循，本件被告係為確保其債
    權，意圖供自己行使之用，於向戊○○催討借款時，當場指使戊○○簽付偽造他
    人名義為共同發票人之本票，並進而行使該本票，則被告與戊○○二人乃均係基
    於供被告行使之共同犯意，而當場由被告指使戊○○著手實施偽造之犯行，自應
    論為共同正犯。被告以一偽造行為，同時侵害庚○○、乙○○、丙○○三人之法
    益，為同種想像競合犯，仍從一罪處斷。又被告乃於行前受邱麗華之命，於覓得
    戊○○時，又在電話中經邱麗華之指示後，依邱麗華之意思共命戊○○著手偽造
    本票，其三人自均係共同正犯。次查被告另有持上開偽造乙○○、丙○○、庚○○為共同發票人之本票，聲請法院准為強制執行之裁定之行為（此部分亦經公訴
    人於起訴書犯罪事實欄有所論述，應認為已經起訴），因執票人向本票發票人行
    使追索權時，依票據法第一百二十三條聲請法院裁定強制執行者，係屬非訟事件
    （非訟事件法第一百條參照），法院無須為實質之審查，以判斷該本票之真偽。
    被告使法院於該裁定上為不實之登載之行為，又犯刑法第二百十四條之罪。被告
    所犯上開二罪，有方法結果之牽連關係，應從重論以偽造有價證券一罪。又本件
    被告之行為固為法所不許，然戊○○積欠上開巨額債務未為清償且逃匿無蹤，經
    被告多方尋覓始得，乃為不爭事實，被告為取得擔保而觸犯上開重典，情輕法重
    ，其情尚非全無可憫，雖科以最低度刑猶嫌過重，爰依刑法第五十九條規定酌量
    減輕其刑。原審法院以被告之罪證明確，予以論科，固非無見，惟查：I被告所
    為乃係共同偽造有價證券，原判決竟認其只係教唆犯，並置上開刑法第二百十四
    條之罪名於不論，均有未洽；II按偽造之有價證券，不問屬於犯人與否，沒收之
    ，刑法第二百零五條定有明文。本件依上開丙○○、乙○○之證詞，該本票由伊
    等取得，原判決既認定上開本票僅戊○○為發票人部分係屬真正，則關於偽造丙○○、乙○○、庚○○為共同發票人部分，自應依法均予沒收，乃原判決竟僅諭
    知沒收其上偽造之丙○○、乙○○、庚○○三人之署押，顯非適法。III被告以一
    行為偽造乙○○等三人為共同發票人，同時侵害數個人法益，原審未論以想像競
    合犯均有不當。雖被告仍執前詞空言否認犯罪並無可取，惟原判決既有上開可議
    之處，即無可維持，自應由本院予以撤銷改判，爰審酌上訴人之品行、犯罪之動
    機、目的、所用手段、所生危害及犯罪後之態度等一切情狀，予以量處有期徒刑
    一年八月。又附表編號一所示乙○○、丙○○、庚○○三人名義部分之本票並依
    法宣告沒收之。
四、公訴意旨另以：被告己○○將前開一百八十萬元之本票交還後，復由己○○於八
    十二年二月九日，在台中市○○路欲上高速公路處其車上教唆戊○○簽發以不知
    情之丁○○與戊○○為共同發票人（起訴書誤載發票人為乙○○、丙○○、庚○○及葉淑真）、面額一百五十萬元之本票（詳如附表編號２所示）交與邱麗華為
    擔保，因認此部分亦涉犯教唆偽造有價證券罪嫌云云。訊據被告己○○堅詞否認
    有此犯行，辯稱：其聲請一百八十萬元之本票裁定後，戊○○及其夫丁○○有於
    八十二年二月五日出面和解，簽立協議合約書，雙方同意將原一百八十萬元之債
    務，減為一百五十萬元，並自八十二年元月五日起共二十期每月五日償還七萬五
    千元，雙方並同意債務未付清前，由戊○○及丁○○共同簽發一百五十萬元之如
    附表編號２所示之本票為擔保，並將上開一百八十萬元本票交還乙○○等人，另
    簽立切結書一份，由乙○○等人撤回該件訴訟，圓滿解決爭端，該本票顯在雙方
    和解下所簽發，郭女事先應已獲其夫婿授權，被告應無犯罪等語。查證人丁○○
    明確證稱，簽發該一百五十萬元之本票前，戊○○曾徵得其同意，並非偽造等語
    。被告所辯上情又與郭玊蓮所供情節大致相符，此外，並有八十二年二月五日雙
    方簽立之協議合約書、八十二年二月九日被告簽立之切結書均影本各一份在卷可
    考。是被告前開辯解，尚堪採信。此外又查無任何積極證據足資證明被告有上開
    犯行，其犯罪自屬不能證明。惟公訴意旨認此部分與前揭論罪科刑部分有連續關
    係，屬裁判上一罪，故不另為無罪之諭知，附此明。
五、據上論斷，應依刑事訴訟法第三百六十九條第一項前段、第三百六十四條、第二
    百九十九條第一項前段，刑法第二十八條、第二百零一條第一項、第二百十四條
    、第五十五條、第五十九條、第二百零五條，罰金罰鍰提高標準條例第一條，判
    決如主文。
本案經檢察官甲○○到庭執行職務。
中      華      民      國    九十      年      一      月      九      日
                              臺灣高等法院臺中分院刑事第四庭
                                    審判長法  官  洪  耀  宗
                                          法  官  吳  重  政
                                          法  官  劉  登  俊
右正本證明與原本無異。
如不服本判決應於收受送達後十日內向本院提出上訴書狀，其未敘述上訴之理由者並
得於提起上訴後十日內向本院補提理由書（均須按他造當事人之人數附繕本）。
                                          書記官  吳  麗  慧
中      華      民      國    九十      年      一      月      十      日
附表：
編號 借款人 發票日 本  票  號  碼 面額（新台幣） 共   同   發   票   人
 1.  戊○○ 12. ３９８６   一百八十萬元   乙○○、丙○○、庚○○
 2.  同 右  2.９                一百五十萬元   丁○○、戊○○
                                                                        Ｃ


司法院資訊處製作；財團法人民間司法改革基金會備份。
